臺灣高等法院高雄分院刑事判決　　　　 94年度上訴字第114號
上　訴　人　臺灣高雄地方法院檢察署檢察官
被　　　告　乙○○
上列上訴人因被告偽造文書等案件，不服臺灣高雄地方法院93年
度訴字第480 號中華民國93年11月25日第一審判決（起訴案號：
臺灣高雄地方法院檢察署92年度偵緝字第2088號），提起上訴，
本院判決如下：
     主  文
原判決撤銷。
乙○○連續行使偽造私文書，足以生損害於他人，處有期徒刑陸
月，如易科罰金，以佰元折算壹日。
     事  實
一、乙○○基於意圖為自己不法所有及行使偽造私文書之概括犯
    意，於民國（下同）89年5 月間，在其高雄縣鳳山市○○街
    65號住處，自任會首，邀集民間互助會，每會新台幣（下同
    ）1 萬元，採內標制，底標為800 元至3,500 元，每月10日
    在其上開住處開標，會期自89年5 月10日起至90年6 月10日
    止，並虛列許文俐、劉俐妤、詹智幸（嗣改名為詹智媛）及
    林憲汶4 人為會員，使丙○○、丁○○、戊○○○、甲○○
    、賴弘國（起訴書誤載為賴強國，嗣轉讓與己○○）、庚○○、蔡佳玲、黃雅慧（嗣轉讓與林宜瑩）、張葉秋梅等人陷
    於錯誤，而加入為會員，交付會首頭期款。乙○○利用會員
    彼此間不完全相識，且未全部前往參予開標之機會，先後冒
    用虛列之會員許文俐、劉俐妤、詹智幸、林憲汶及會員甲○○、己○○、庚○○、戊○○○等人名義，在空白紙條上偽
    簽各該會員姓名及標息金額，而偽造許文俐等8 人名義之標
    單（準私文書），提出行使參予競標而得標，使各該活會會
    員及被冒標之會員（虛列之會員除外）信以為真，而分別如
    期繳付會款與乙○○（冒標日期、標息金額及冒標之金額，
    詳如附表所示），足以生損害於被虛列之會員許文俐、劉俐
    妤、詹智幸、林憲汶及被冒標之會員甲○○、己○○、戊○○○、蔡佳玲、庚○○暨活會會員各該次冒標時之活會會員
    。嗣乙○○於90年5 月10日止會（本日未開標）後，猶向丙○○詐稱蔡佳玲以800 元得標，使丙○○陷於錯誤，而交付
    活會會款9,200 元，計詐得51萬9,800 元。嗣丙○○發覺有
    異，經向其他會員查詢，始知上情。
二、案由丙○○訴請台灣高雄地方法院檢察署檢察官偵查起訴。
     理  由
一、訊據被告乙○○對於上開邀集互助會，自任會首，虛列許文
    俐、劉俐妤、詹智幸等3 人為會員，及冒標許文俐、劉俐妤
    、詹智幸、戊○○○、甲○○、己○○等六人之互助會款，
    於止會後，猶向丙○○收取會款等事實，供承不諱，而辯稱
    ：伊未冒標林憲汶、庚○○及蔡佳玲之會款，伊有向各會員
    表明林憲汶退出，實際會員為13人，伊有其他會員可以冒標
    ，不會告知活會會員是林憲汶得標云云。
二、惟查：
  (一)被告未提出記載會員得標情形之會單，對於何人於何月份以
    多少標息得標，亦陳明已不復記憶。卷附告訴人丙○○提出
    之互助會員名單影本（原審卷第25頁），其上記載會首及會
    員共14人，及每月份由何人以多少標息得標，係每月份開標
    後，依據被告之告知所載，為證人即告訴人丙○○具結證實
    （本院卷第54頁）。依該會單所載「林憲汶」係於第2 會（
    連同會首部分即為第3 會）即89年7 月10日以2,000 元得標
    ，果如被告有向各會員表明「林憲汶」退出，告訴人丙○○
    要無為此記載，且支付活會會款（8,000 元）之可能，是被
    告所供「林憲汶」退出，會員共13人（連同會首）云云，非
    真實可採，其虛列「林憲汶」為會員，並予冒標甚明。
  (二)被告自白虛列許文俐、劉俐妤、詹智幸（改名為詹智媛）等
    3 人為會員，並冒標許文俐、劉俐妤、詹智幸、戊○○○、
    甲○○、己○○等人之會款等情，並據證人丙○○、詹智媛
    、戊○○○分別證述無訛（原審卷第80-82 頁、他字卷第12
    頁），復有上開會單所載得標紀錄可稽。證人庚○○有參加
    被告之上開互助會，未曾得標，仍屬活會等情，為證人庚○○具結證實（原審卷第86、87頁）。而依上開會單所載，庚○○係於第9 會（連同會首部分即為第10會）即90年2 月10
    日以2,000 元得標，是足證庚○○之互助會款，係被告所冒
    標無疑。被告係自89年7 月10日起至90年4 月10日止，先後
    冒標林憲汶、許文俐、劉俐妤、甲○○、己○○、庚○○、
    詹智幸及戊○○○等人之互助會款（冒標日期、標息，向活
    會會員詐得之金額，詳如附表所示），有上開會單之記載足
    證。
  (三)依上開會單所載，第12會（連同會首部分即為第13會）即90
    年5 月10日，係蔡佳玲以800 元得標。據被告指稱伊未冒標
    蔡佳玲之互助會款，僅收取丙○○之會款等情。參以告訴人
    丙○○所稱「第12會沒有標，但是有向我收9,200 元」（本
    院卷第31頁）等語觀之，90年5 月10日並未開標，而係被告
    向丙○○表示蔡佳玲得標，而向丙○○詐取9,200 元之會款
    ，故丙○○將之記載於會單上，自足認定。
  (四)被告於邀會之初，即虛列許文俐、劉俐妤、詹智幸及林憲汶
    為會員，其虛列之目的，當係在冒用許文俐等四人名義標取
    會款，會中又冒標甲○○、己○○、庚○○、戊○○○之會
    款，90年5 月10日並未開標，而以蔡佳玲得標為詞，再向丙○○詐取9,200 元，就此情形以觀，被告在13名（會首除外
    ）會員中，冒標8 次，又詐收會款1 次，則被告於邀會之初
    ，已存有意圖為自己不法所有之詐欺犯意，灼然可見。故被
    告所詐取之會款，除冒標之活會會員會款外，第1 次之會首
    頭期款，亦屬詐欺範圍。至被告於會期中，雖有將其所收頭
    期款給付實際得標之會員，但其係在規避其詐欺犯行之提早
    暴露，而無法再連續詐標其他會款，概然可見。
  (五)被告之互助會標會方式，係以標單（紙條）記載競標之會員
    姓名及標息金額，為被告所陳明，並據證人丙○○證實（原
    審卷第37-77 頁）。被告雖有指稱「沒有使用標單的，我就
    用電話通知」云云，此種異常狀態之標會方式，被告未能指
    出證明方法，亦無法確知何次會未使用標單，故應以公眾週
    知並為上開被告及證人丙○○所陳述之投標方式，為認定事
    實之依據。
  (六)綜上所，本案事證已臻明確，被告所辯，顯係卸責避就之
    詞，殊無足採，其犯行洵堪認定。
三、按互助會之投標會員在紙條上填載「姓名」及「金額」，參
    予競標會款，該載有「姓名」及「金額」之紙條，依民間互
    助會習慣或特約，足以表示係該紙上書具姓名之人以該金額
    為標息參予競標，依刑法第220 條第1 項規定，係屬準私文
    書。查被告意圖為自己不法之所有，施用詐術，使丙○○等
    會員陷於錯誤，交付會首頭期款，又偽造林憲汶等8 人（詳
    如附表）之標單，行使參予競標，得標後，向被冒標之會員
    及各活會會員詐取會款，足以生損害於被冒標之會員及各該
    次會之活會會員，又於止會後，向丙○○詐取會款，核被告
    所為，係犯刑法第216 、第220 條第1 項、第210 條之行使
    偽造私文書罪及同法第339 條第1 項之詐欺取財罪。被告偽
    造私文書後，持以行使，其偽造之低度行為，為行使之高度
    行為所吸收，不另論罪。被告各次詐欺取財（第13次會，向
    丙○○詐取會款部分除外）、被害人多人，係一行為觸犯數
    罪名之想像競合犯，應依刑法第55條規定從一重之一罪處斷
    。被告多次詐欺取財及行使偽造私文書，時間緊接，各犯同
    一之罪名，顯係基於概括犯意，反覆為之，應依刑法第56
    條連續犯之規定，均以一罪論，並加重其刑。被告所犯連續
    行使偽造私文書罪及連續詐欺取財罪間，有方法結果之牽連
    關係，應依刑法第55條規定從一重之連續行使偽造私文書罪
    處斷。被告冒標林憲汶、己○○、庚○○之會款部分，及第
    13次會向丙○○詐取會款部分，雖未經檢察官起訴，因與起
    訴部分，有裁判上一罪之關係，為起訴效力所及，自應併予
    審理。
四、原審論處被告罪刑，固無不合，惟被告之各該次冒標日期、
    標息金額及詐得金額，未予明確認定，又未認定被告冒用林
    憲汶名義詐標會款之犯行，均有未洽。檢察官依告訴人丙○○之聲請，上訴意旨以被告犯罪後，四處遷徒躲藏，未提出
    償還計畫以達成和解，且本案為連續犯，依法得加重其刑，
    原判決量處有期徒刑6 月過輕等情云云，惟原判決量刑時已
    予考量上開因素，上訴意旨指摘過輕，尚非有理由，惟原判
    決有上開可議之處，自應將原判決撤銷改判。爰審酌被告邀
    集13人之互助會，即虛列4 人為會員，並冒標8 人之會款，
    於停止標會後，猶向告訴人詐取會款情節非輕，犯罪後僅與
    己○○成立和解（為被告陳明），而未與告訴人及其他被害
    人和解賠償損害，姑念被告此前無犯罪前科，有臺灣高等法
    院被告全國前案紀錄表可按，品行尚好，及被告詐取之金額
    、被害人多人等一切情狀，量處如主文所示之刑，並諭知易
    科罰金之折算標準。至被告偽造署押之標單，被告陳明於開
    標後均予撕毀丟棄，顯已滅失，自無庸再予宣告沒收，併予
    明。
據上論斷，應依刑事訴訟法第369 第1 項前段、第364 條、第
299 條第1 項前段，刑法第56條、第216 條、第220 條第1 項、
210 條、第339 條第1 項、第55條、第41條第1 項，罰金罰鍰提
高標準條例第1 條前段、第2條，判決如主文。
本案經檢察官方娜蓉到庭執行職務。
中　　華　　民　　國　　94　　年　　3 　　月　　22　　日
                  刑事第八庭    審判長法  官  惠光霞
                                      法  官  李淑惠
                                      法  官  洪慶鐘
以上正本證明與原本無異。
如不服本判決應於收受本判決後10日內向本院提出上訴書狀，其
未述上訴理由者，並得於提起上訴後10日內向本院補提理由書
狀（均須按他造當事人之人數附繕本)「 切勿逕送上級法院」。
中　　華　　民　　國　　94　　年　　3 　　月　　23　　日
                                書   記　 官  呂素珍
附錄本判決論罪科刑法條：
刑法第210條
偽造、變造私文書，足以生損害於公眾或他人者，處５年以下有
期徒刑。
刑法第216條
行使第210 條至第215 條之文書者，依偽造、變造文書或登載不
實事項或使登載不實事項之規定處斷。
刑法第339條第1項
意圖為自己或第三人不法之所有，以詐術使人將本人或第三人之
物交付者，處5 年以下有期徒刑、拘役或科或併科1,000 元以下
罰金。
以前項方法得財產上不法之利益或使第三人得之者，亦同。
前二項之未遂犯罰之。
                                                      Ｆ
